臺灣臺中地方法院民事判決
107年度訴字第2075號
原      告  彌光光電科技股份有限公司

法定代理人  李鎔竹  
訴訟代理人  陳建三律師                    
被      告  玉晶光電股份有限公司

法定代理人  陳天慶  
訴訟代理人  徐承蔭律師
上列當事人間請求給付工程款事件，本院於民國111年9月13日言
詞辯論終結，判決如下：    
    主      文
被告應給付原告新臺幣10萬9319元，及自民國105年12月31日起
至清償日止，按年息百分之5計算之利息。
原告其餘之訴駁回。
訴訟費用由被告負擔百分之17，餘由原告負擔。
本判決原告勝訴部分得假執行。但被告如以新臺幣10萬9319元為
原告預供擔保，得免為假執行。
    事實及理由
甲、程序部分：按訴狀送達後，原告不得將原訴變更或追加他訴
    ，但擴張或減縮應受判決事項之聲明者，不在此限，民事訴
    訟法第255條第1項第3款定有明文。本件原告原起訴請求：
    被告應給付原告新臺幣（下同）67萬9759元，及自民國105
    年12月31日起至清償日止，按年息5%計算之利息。經減縮聲
    明後，再於民國111年9月13日言詞辯論期日以書狀擴張聲明
    為被告應給付原告63萬3259元（利息起算日及利率均不變，
    見本院卷二第47頁），核與上開規定相符，應予准許。
乙、實體部分：
一、原告主張：被告承攬業主臺中市政府建設局「臺中市水銀路
    燈落日計畫汰換工程-第四工區」後，將其中燈具安裝工程
    分包予伊，伊與被告即於105年4月7日簽訂「臺中市水銀路
    燈落日計畫汰換工程-第四工區（大甲、大安、清水區）燈
    具安裝分包工程」（下稱系爭工程）之施工合約書（下稱系
    爭契約），約定由伊代為進行系爭工程。伊已依約完工，並
    經被告及業主驗收完成，被告依約應於105年12月30日給付
    尾款，惟被告竟以業主罰款為由，扣留67萬9759元未付。本
    件因可歸責於伊之事由致被告遭業主罰款部分，伊就未依規
    定設置安全錐等阻隔設施及未放支撐固定、接地設備未依規
    固定、施工人員未配戴安全帽及安全帽未繫扣固定，合計罰
    款2萬4000元，不爭執。另被告前對臺中市政府建設局另案
    訴請確認違約金債權不存在，依臺灣高等法院臺中分院108
    年度重上字第195號民事判決（下稱另案判決）所載，監造
    單位同意工期展延1.5天，本件工程既已展延，則伊逾期竣
    工2日應處逾期違約金部分，應扣除展延工期1.5日，則逾期
    0.5日應計之逾期違約金為2萬2500元，故被告因可歸責於伊
    之事由遭罰款而得對伊主張抵銷之金額應為4萬6500元（計
    算式：24000元＋22500元＝46500元），抵銷後被告應給付伊6
    3萬3259元（計算式：679759元－46500元＝633259元），其餘
    被告遭業主扣罰事由（包括有關施工人員未依規提報核可、
    未具合格證之移動式起重機、車輛機械及操作人員進入工地
    部分），均非可歸責於伊，無令伊負損害賠償之餘地，且被
    告未提出其與業主間之契約，致伊不知施工人員、車輛應先
    提報市府核可之約定，被告明知卻未預促伊注意，怠於避免
    與減少損失，為與有過失。被告固於另案不爭執經業主扣罰
    違約金共50萬4000元，然伊並未參加另案訴訟，伊於本案仍
    有爭執，被告仍應提出各項扣款金額計算等語。並聲明：被
    告應給付原告63萬3259元及自105年12月31日起至清償日止
    ，按年息5%計算之利息。
二、被告則以：依系爭契約第8條第4項約定，原告施工應依被告
    、業主及監造單位所訂條款、設計圖說、規格及規範與相關
    要求辦理，原告若有違反而使伊遭致罰款或違約責任，均由
    原告負責賠償。本件因原告之違約行為，致伊遭業主罰款，
    其中工程缺失罰款合計50萬4000元、逾期罰款17萬5760元，
    合計67萬9760元，已經伊於105年12月7日出具營業人銷貨退
    回進貨退出或折讓證明單予原告收受，應已申報，原告於2
    年期間從未異議，顯見原告早已自忖違約之事實。又另案認
    定工程缺失罰款合計50萬4000元，並已認定伊逾期完工0.5
    日可扣罰違約金為4萬3940元，而原告逾期完工0.5日致伊遭
    受業主逾期罰款，依系爭契約第7條第2項約定應賠償伊2萬2
    500元，合計6萬6440元，則被告自得依兩造契約約定就原告
    施工違反情事，就工程缺失罰款48萬元（另案判決504000元
    ，原告不爭執其中24000元）、逾期違約金6萬6440元，合計
    54萬6440元主張抵銷，拒絕給付等語置辯。並聲明：原告之
    訴駁回。如受不利判決，願供擔保，請准宣告免為假執行。
三、本院之判斷：
（一）原告主張被告與業主簽訂承攬契約後，將其中燈具安裝工
      程分包予原告，兩造於105年4月7日簽訂系爭契約，系爭
      工程業經被告及業主於105年11月24日驗收完畢，另被告
      以業主罰款為由，扣留工程款67萬9759元未付，提出系爭
      契約、臺中市政府106年6月21日府授建燈字第1060124624
      號函（見本院卷一第25-33頁）為證，並為被告所不爭執
      ，堪信為真實。
（二）原告主張被告遭工程缺失罰款合計50萬4000元，扣除因可
      歸責於原告之事由遭罰款2萬4000元（即設置安全錐等阻
      隔設施及未放支撐固定、接地設備未依規固定、施工人員
      未配戴安全帽及安全帽未繫扣固定之罰款2萬4000元）後
      ，被告尚應給付工程款48萬元等語，則為被告所否認，並
      以前詞置辯。經查：
　　1.依系爭契約第8條工程施工及管理第4項約定：乙方（即原
      告）施工應依甲方（即被告）、業主以及監造單位所訂條
      款、設計圖說、規格及規範與相關要求辦理。本合約所稱
      規範，包含但不限於甲方與業主簽訂工程契約書中所列之
      工程規範及規定，包含施工規範、工作說明書、施工安全
      、衛生、環保、交通維持手冊、技術規範，以及工程施工
      期間依甲方與業主間契約規定提出之任何規範與書面規定
      等，乙方若有違反而使甲方遭致罰款或違約責任，均由乙
      方負責賠償。同條第13項前段約定：倘因乙方之失誤導致
      甲方向業主承攬之工程發生延誤或損失，乙方需負全責及
      賠款責任，...。（見本院卷一第29-30頁），是被告主張
      原告施工應依被告、業主及監造單位所訂條款、設計圖說
      、規格及規範與相關要求辦理，原告若有違反而使被告遭
      致罰款或違約責任，均由原告負責賠償，即屬有據。
　　2.查被告於工程施工期間缺失，包括未依規定設置工程告示
      牌、未依規定設置安全錐、未依規定於105年8月1日至5日
      提報25人次施工人員、施工中車輛未放支撐固定、接地設
      備未依規定固定、施工人員未佩帶安全帽、安全帽未繫扣
      固定及未依規定於105年8月8日至31日提報15人次施工人
      員，遭業主依工程採購契約品質缺失懲罰性違約金扣罰基
      準第7條規定累計扣罰126點，以4000元/點計算，計50萬4
      000元，業據被告提出臺中市政府建設局相關函文、臺中
      市政府建設局工程督導紀錄表、照片、施工稽查紀錄表、
      每日出工簽到表、臺中市養護工程處107年1月3日中市建
      養燈字第1070000070號函文在卷可稽（見本院卷一第77-1
      37頁），被告抗辯原告應就其遭業主扣罰所受損害50萬40
      00元負賠償責任，應認可採。　　　
　  3.原告雖辯稱有關施工人員未依規提報核可、未具合格證之
      移動式起重機、車輛機械及操作人員進入工地部分裁罰事
      由，係非可歸責於原告之事由，無令原告負損害賠償之餘
      地云云。然依被告與臺中市政府建設局之工程採購契約書
      第2條約定「3.人力要求：(2)工作人員名冊（含身分證明
      及學經歷證明文件）：由承商提報監造審查、甲方核定」
      （見本院卷一第189頁），兩造既於系爭契約第8條第4項
      約定原告施工應依被告與業主所訂規範辦理，即包含被告
      與業主所訂工程契約書在內，原告既為專業承包商，對此
      契約內容實難委為不知，原告辯稱被告未提出其與業主間
      之採購契約，或未預促原告注意，為與有過失云云，難認
      可採。
　　4.況於105年7月25日、105年8月1日、105年8月8日、105年8
      月15日工務會議中，業務單位均有說明工程人員及機具皆
      需由監造單位審查核可之後才可進場。例如105年7月25日
      第2次工務會議會議紀錄五、業務單位說明事項：⑵廠商施
      工之材料、車輛及人員皆須於進場前先行提報監造審查核
      可後始得進場，廠商於每日出工前應先拍攝施工車輛（含
      車牌或高空作業機具）及人員傳送至各工區line群組告知
      分區承辦人，作為每日出工依據。105年8月8日第4次工務
      會議會議記錄五、前次會議列管事項業務科說明：⑷再次
      重申，本案現場施工人員、監造單位及車輛等務必使用合
      格且經報准之人員機具，倘經發現有不合規定者將依約重
      罰。（見本院卷一第299-331頁）而前開工務會議，原告
      均有派員參加，是原告再主張其不知施工人員、車輛應先
      提報市府核可之約定，無令原告負損害賠償之餘地云云，
      均非可採。
　　5.又被告於另案固然就工程缺失經業主扣罰違約金共50萬40
      00元不予爭執，然就各項扣款金額已據被告提出上開資料
      為佐，原告主張其未參加另案訴訟，被告仍應提出各項扣
      款金額以利計算，本院認核無必要，附此敘明。
（三）原告主張其逾期竣工2日應扣除展延工期1.5日，則逾期0.
      5日應計之逾期違約金為2萬2500元，被告處逾期罰款17萬
      5760元，應再給付原告15萬3260元等語，則為被告所否認
      ，並以前詞置辯。經查：
　　1.依系爭契約第7條工程價格及分期請款方式第2項約定：乙
      方若無法於工程期限內完成本合約，以致甲方遭受業主逾
      期罰款時，則每逾期一日乙方應賠償甲方之罰款金額為每
      日4萬5000元整。（見本院卷一第28頁）
　　2.本件依另案判決所載，監造單位同意展延1.5日，故認定
      被告遲延完工日數應為0.5日，則原告逾期竣工2日部分，
      應扣除展延工期1.5日，僅逾期0.5日，此為兩造所不爭執
      ，則依系爭契約第7條第2項約定，原告應賠償被告之罰款
      金額為2萬2500元（計算式：45000元×0.5＝22500元）。
　　3.又被告因逾期完工0.5日致遭業主扣罰違約金為4萬3940元
      （見本院卷二第22頁），此部分屬原告逾期完工致被告遭
      業主罰款，則被告依系爭契約第8條第13項約定，主張原
      告需負賠償責任，應屬有據。原告雖又主張系爭契約第8
      條是概括性約定，被告僅能依據系爭契約第7條第2項約定
      請求云云。惟系爭契約第8條係約定原告因被告遭業主罰
      款之賠償責任，系爭契約第7條則係約定原告逾期之罰款
      金額，兩者約定目的不同，系爭契約第8條明顯並未排除
      第7條之適用，則被告因原告逾期0.5日應得請求原告賠償
      被告遭扣罰違約金4萬3940元及罰款金額2萬2500元，合計
      6萬6440元。
（四）按二人互負債務，而其給付種類相同，並均屆清償期者，
      各得以其債務，與他方之債務，互為抵銷；抵銷，應以意
      思表示，向他方為之，其相互間債之關係，溯及最初得為
      抵銷時，按照抵銷數額而消滅，民法第334條第1項本文、
      第335條第1項亦有明定，則債務之抵銷自以雙方債務種類
      相同、債務均藉清償期、一方已向他方為抵銷之意思表示
      為要件。綜前，原告主張被告尚有工程款67萬9759元未付
      ，被告依系爭契約第7條、第8條約定得請求原告賠償逾期
      罰款金額2萬2500元、逾期扣罰違約金4萬3940元及工程缺
      失罰款50萬4000元，查被告所負支付工程款之義務，與原
      告對被告所負之賠償義務，給付種類均屬金錢，且均屆清
      償期，於扣除原告不爭執之工程缺失罰款2萬4000元後，
      則被告主張以其對原告得請求給付之54萬6440元（計算式
      ：22500元＋43940元＋480000元＝546440元），與原告之工
      程款債權相互抵消，於法自屬有據。經抵銷後，尚有10萬
      9319元(679759元－24000元－546440元＝109319元）未付，
      原告依兩造間承攬契約之報酬給付請求權請求被告給付，
      於上開數額之範圍內於法有據。
四、綜上所述，原告請求被告給付10萬9319元，及自105年12月3
    1日起（被告不爭執利息起算日，見本院卷二第45頁）至清
    償日止，按年息5%計算之利息，為有理由，應予准許，超過
    部分，為無理由，應予駁回。
五、本判決所命被告給付之金額未逾50萬元，依民事訴訟法第38
    9條第1項第5款規定，應職權宣告假執行；又被告陳明願供
    擔保請准宣告免為假執行，核無不合，爰酌定相當之擔保金
    額准許之。
六、本件事證已臻明確，兩造其餘攻擊或防禦方法，經本院斟酌
    後，認為均不足以影響本判決之結果，爰不逐一論列，併予
    敘明。
七、訴訟費用負擔之依據：民事訴訟法第79條。
中　　華　　民　　國　 111　　年　　 9　　月　　30　　日
                  民事第六庭   法　官　 謝慧敏
以上正本係照原本作成
如對本判決上訴，須於判決送達後20日之不變期間內，向本院提
出上訴狀。如委任律師提起上訴者，應一併繳納上訴審裁判費。
中　　華　　民　　國　 111　　年　　 9　　月　　30　　日
                    　　　　　　書記官　張宏賓